ACORDAO-COMPLETO-2429882

ACÓRDÃO 53/2021 ATA 1/2021 - SEGUNDA CÂMARA

VISTOS, relatados e discutidos estes autos de tomada de contas especial instaurada pela Caixa Econômica Federal em razão da não comprovação da regular aplicação dos recursos repassados pela União por intermédio do Contrato de Repasse 0241219-11 (Siafi 615427) , firmado entre o extinto Ministério do Desenvolvimento Agrário e a Cooperativa de Profissionais em Planejamento de Desenvolvimento Econômico Social e Ambiental,
ACORDAM os Ministros do Tribunal de Contas da União, reunidos em sessão da Segunda Câmara, ante as razões expostas pelo Relator, em:
9.1. considerar revéis a Cooperativa de Profissionais em Planejamento de Desenvolvimento Econômico Social e Ambiental (03.587.004/0001-06) , Carlos Augusto Rodrigues de Sena (XXX.086.275-XX) e Edvaldo Andrade Pitanga (XXX.286.605-XX) para todos os efeitos, dando-se prosseguimento ao processo, com fulcro no art. 12, § 3º, da Lei 8.443/1992;
9.2. julgar irregulares, nos termos dos arts. 1º, inciso I, 16, inciso III, alíneas "a", "b" e "c", da Lei 8.443/1992, c/c os arts. 19 e 23, inciso III, da mesma Lei, as contas da Cooperativa de Profissionais em Planejamento de Desenvolvimento Econômico Social e Ambiental (03.587.004/0001-06) e de Edvaldo Andrade Pitanga (XXX.286.605-XX) ;
9.3. julgar irregulares, nos termos dos arts. 1º, inciso I, 16, inciso III, alínea "a", da Lei 8.443/1992, c/c os arts. 19, parágrafo único, e 23, inciso III, da mesma Lei, as contas de Carlos Augusto Rodrigues de Sena (XXX.086.275-XX) ;
9.4. condenar a Cooperativa de Profissionais em Planejamento de Desenvolvimento Econômico Social e Ambiental (03.587.004/0001-06) e Edvaldo Andrade Pitanga (XXX.286.605-XX) , solidariamente, ao pagamento das importâncias a seguir especificadas, atualizadas monetariamente e acrescidas dos juros de mora, calculadas a partir das datas discriminadas até a data da efetiva quitação do débito, fixando-lhes o prazo de quinze dias, para que comprovem, perante o Tribunal, o recolhimento das referidas quantias aos cofres do Tesouro Nacional, nos termos do art. 23, inciso III, alínea "a", da citada lei, c/c o art. 214, inciso III, alínea "a", do Regimento Interno do TCU.
	Data de ocorrência
	Valor histórico (R$) 
	Débito/Crédito

	30/6/2008
	931.034,08
	Débito

	9/9/2013
	 (746,57) 
	Crédito

9.5. aplicar, individualmente, à Cooperativa de Profissionais em Planejamento de Desenvolvimento Econômico Social e Ambiental (03.587.004/0001-06) e a Edvaldo Andrade Pitanga (XXX.286.605-XX) , a multa prevista no art. 57 da Lei 8.443/1992, c/c o art. 267 do Regimento Interno do TCU, no valor de R$ 100.000,00, fixando-lhes o prazo de quinze dias, a contar da notificação, para que comprovem, perante o Tribunal (art. 214, III, alínea 'a', do Regimento Interno do TCU) , o recolhimento das dívidas aos cofres do Tesouro Nacional, atualizada monetariamente desde a data deste acórdão até a do efetivo recolhimento, se pagas após o vencimento, na forma da legislação em vigor;
9.6. aplicar, a Carlos Augusto Rodrigues de Sena (XXX.086.275-XX) , a multa prevista no art. 58, incisos I e II, da Lei 8.443/1992, no valor de R$ 15.000,00, fixando-lhe o prazo de quinze dias, a contar da notificação, para que comprove, perante o Tribunal (art. 214, inc. III, alínea "a", do Regimento Interno do TCU) , o recolhimento da dívida aos cofres do Tesouro Nacional, atualizada monetariamente desde a data deste acórdão até a do efetivo recolhimento, se paga após o vencimento, na forma da legislação em vigor;
9.7. autorizar, desde logo, a cobrança judicial das dívidas, caso não atendidas as notificações, na forma do disposto no art. 28, inciso II, da Lei 8.443/1992;
9.8. autorizar, desde logo, se requerido, com fundamento no art. 26 da Lei 8.443/1992, c/c o art. 217, §§ 1º e 2º do Regimento Interno do TCU, o pagamento das dívidas em até 36 parcelas mensais e consecutivas, fixando-lhe o prazo de quinze dias, a contar do recebimento da notificação, para comprovar, perante o Tribunal, o recolhimento da primeira parcela, e de trinta dias, a contar da parcela anterior, para comprovar os recolhimentos das demais parcelas, devendo incidir, sobre cada valor mensal os devidos acréscimos legais, na forma prevista na legislação em vigor, alertando os responsáveis de que a falta de comprovação do recolhimento de qualquer parcela importará o vencimento antecipado do saldo devedor, nos termos do § 2º do art. 217 do Regimento Interno deste Tribunal;
9.9. encaminhar cópia deste acórdão à Procuradoria da República no Estado da Bahia, nos termos do § 3º do art. 16 da Lei 8.443/1992, c/c o § 7º do art. 209 do Regimento Interno do TCU, para adoção das medidas cabíveis; e
9.10. encaminhar cópia deste acórdão à Secretaria Especial de Agricultura Familiar e do Desenvolvimento Agrário da Casa Civil da Presidência da República (Sead) e aos responsáveis.

TCE instaurada pela Caixa Econômica Federal em razão de não comprovação da regular aplicação dos recursos repassados por meio de contrato de repasse à Cooperativa de Profissionais em Planejamento de Desenvolvimento Econômico Social e Ambiental.

Segunda Câmara

Cooperativa de Profissionais em Planejamento de Desenvolvimento Econômico Social e Ambiental (03.587.004/0001-06).

3. Responsáveis: Carlos Augusto Rodrigues de Sena (XXX.086.275-XX); Cooperativa de Profissionais Em Planejamento de Desenvolvimento Econômico Social e Ambiental (03.587.004/0001-06); e Edvaldo Andrade Pitanga (XXX.286.605-XX).

13.1. Ministros presentes: Augusto Nardes (na Presidência), Aroldo Cedraz, Raimundo Carreiro e Bruno Dantas (Relator).
13.2. Ministros-Substitutos presentes: Marcos Bemquerer Costa e André Luís de Carvalho.

BRUNO DANTAS

Por registrar as principais ocorrências havidas no andamento do processo até o momento, resumindo os fundamentos das peças acostadas aos autos, adoto como relatório, com os ajustes necessários, a instrução da secretaria responsável pela análise da demanda (peça 68) , que contou com a anuência do corpo diretivo da unidade (peças 69-70) e do Ministério Público junto ao TCU (peça 71) :
"INTRODUÇÃO
1. Trata-se de tomada de contas especial instaurada pela Caixa Econômica Federal, em desfavor de Cooperativa de Profissionais em Planejamento de Desenvolvimento Econômico Social e Ambiental (03.587.004/0001-06) , Carlos Augusto Rodrigues de Sena (XXX.086.275-XX) e Edvaldo Andrade Pitanga (XXX.286.605-XX) , em razão da não comprovação da regular aplicação dos recursos repassados pela União por intermédio do Contrato de Repasse 0241219-11, Siafi 615427, (peça 16) firmado entre o Ministério do Desenvolvimento Agrário e a Cooperativa de Profissionais em Planejamento de Desenvolvimento Econômico Social e Ambiental, e que tinha por objeto o instrumento descrito como 'Prestação de Serviços de Assistência Técnica e Extensão Rural para viabilizar processos de desenvolvimento rural sustentável'.
HISTÓRICO
2. O Contrato de repasse 0241219-11, Siafi 615427, foi firmado no valor de R$ 1.898.463,60, sendo R$ 1.841.332,24 à conta do concedente e R$ 57.131,36 referentes à contrapartida do convenente. Teve vigência de 31/12/2007 a 06/012009, com prorrogações sucessivas até 30/12/2014, com prazo para apresentação da prestação de contas em 28/2/2015.
3. Os repasses efetivos da União totalizaram R$ 1.841.332,24, em 17/3/2008 (peças 20 e 30) , dos quais R$ 961.954,56 foram desbloqueados, conforme tabela seguinte. Foram devolvidos R$ 1.217.834,22 sendo R$ 1.217.087,65 de recursos que não foram desbloqueados, em 09/09/2013, (peça 21, p. 7 e peça 24, p. 1) 
	DATA DO DESBLOQUEIO
	REPASSE
	CONTRAPARTIDA
	TOTAL

	30/6/2008
	R$ 931.034,08
	R$ 30.920,48
	R$ 961.954,56

4. A prestação de contas parcial deste bloqueio não foi apresentada.
5. O fundamento para a instauração da Tomada de Contas Especial, conforme consignado na matriz de responsabilização elaborada pelo tomador de contas, foi a constatação da seguinte irregularidade:
'Não comprovação da execução física do objeto do convênio, em virtude da não apresentação de Relatório de Execução de Atividades (REA) devidamente homologado pelo Ministério Gestor.'
6. Os responsáveis arrolados na fase interna foram devidamente comunicados e, diante da ausência de justificativas suficientes para elidir a irregularidade e da não devolução dos recursos, instaurou-se a tomada de contas especial.
7. No relatório (peça 36) , o tomador de contas concluiu que o prejuízo importaria no valor original de R$ 931.034,08, imputando-se a responsabilidade à Cooperativa de Profissionais em Planejamento de Desenvolvimento Econômico Social e Ambiental, a Carlos Augusto Rodrigues de Sena, Coordenador-Geral no período de 28/3/2013 até o momento, e a Edvaldo Andrade Pitanga, Coordenador-Geral no período de 10/3/2007 a 27/3/2013.
8. Em 23/8/2019, a Controladoria-Geral da União emitiu o relatório de auditoria (peça 37) , em concordância com o relatório do tomador de contas. O certificado de auditoria e o parecer do dirigente do órgão de controle interno concluíram pela irregularidade das presentes contas (peças 38 e 39) .
9. Em 6/9/2019, o ministro responsável pela área atestou haver tomado conhecimento das conclusões contidas no relatório e certificado de auditoria, bem como do parecer conclusivo do dirigente do órgão de controle interno, manifestando-se pela irregularidade das contas, e determinou o encaminhamento do processo ao Tribunal de Contas da União (peça 40) .
10. Diante do exposto, na instrução presente na peça 42 foi proposto:
a) realizar a citação, com fundamento nos arts. 10, § 1º, e 12, incisos I e II, da Lei 8.443/1992 c/c o art. 202, incisos I e II, do RI/TCU, para que, no prazo de quinze dias, a Cooperativa de Profissionais em Planejamento de Desenvolvimento Econômico Social e Ambiental (03.587.004/0001-06) , Carlos Augusto Rodrigues de Sena (XXX.086.275-XX) , e Edvaldo Andrade Pitanga (XXX.286.605-XX) apresentem alegações de defesa e/ou recolham, solidariamente, aos cofres especificados, a quantia abaixo indicada, atualizada monetariamente a partir da respectiva data até o efetivo recolhimento, abatendo-se na oportunidade a quantia eventualmente ressarcida, na forma da legislação em vigor, que geraram a irregularidade demonstrada a seguir:
	Data de ocorrência
	Valor histórico (R$) 
	DÉBITO/CRÉDITO

	30/6/2008
	931.034,08
	DÉBITO

	9/9/2013
	 (746,57) 
	CRÉDITO

Irregularidade: não comprovação da execução física do objeto do convênio, em virtude da não apresentação de Relatório de Execução de Atividades (REA) devidamente homologado pelo Ministério Gestor.
Evidências da irregularidade: documentos técnicos presentes nas peças 27, 28, 1 e 9.
Normas infringidas: Constituição Federal, art. 70, parágrafo único; Decreto-Lei 200/67, art. 93; Decreto 93.872/86, art. 145; Lei 4.320/1964, arts. 60, 62 e 63; Decreto 93.872/86, art. 44; Instrução Normativa STN 01, art. 7, 21 e 28; Contrato de Repasse 0241219-11/2007/MDA/CAIXA, alínea d, item 3.2.
Cofre credor: Tesouro Nacional.
Conduta: não apresentar documentação ao Ministério Gestor a fim de possibilitar a homologação do REA, não estando comprovada a execução física do objeto. Tampouco apresentou documentação referente a execução financeira e houve a omissão no dever de prestar contas referente ao primeiro desbloqueio de recurso efetuado ao Tomador.
Nexo de causalidade: A não apresentação de documentos que comprovassem a execução dos itens previstos no plano de trabalho resultou na presunção de dano ao erário.
Culpabilidade: não há excludentes de ilicitude, de culpabilidade e de punibilidade; é razoável supor que o administrador responsável pela pessoa jurídica tinha consciência da ilicitude de sua conduta; era exigível conduta diversa da praticada, qual seja, comprovar por meio de documentos a efetiva execução de todos os itens previstos no plano de trabalho.
b) realizar a audiência de Carlos Augusto Rodrigues de Sena (XXX.086.275-XX) , com fundamento nos arts. 10, § 1º, e 12, incisos I e III, da Lei 8.443/1992, c/c o art. 202, incisos I e III, do RI/TCU, para que no prazo de quinze dias, apresente razões de justificativa quanto à seguinte irregularidade:
b-1) Irregularidade: não cumprimento do prazo originariamente estipulado para prestação de contas dos recursos transferidos por intermédio do Contrato de repasse 0241219-11, Siafi 615427, firmado entre o Ministério do Desenvolvimento Agrário e a Cooperativa de Profissionais em Planejamento de Desenvolvimento Econômico Social e Ambiental, configurado por omissão no dever de prestar contas, cujo prazo para apresentação das contas expirou em 28/2/2015;
b-2) Dispositivos violados: art. 37, caput, c/c o art. 70, parágrafo único, da Constituição da República Federal do Brasil, art. 93 do Decreto-lei 200/67, art. 66 do Decreto 93.872/1986, art. 28 da IN/STN 1/1997;
11. Em cumprimento ao pronunciamento da unidade (peça 44) , foram efetuadas citação e audiência dos responsáveis, nos moldes adiante:
	A) Cooperativa de Profissionais em Planejamento de Desenvolvimento Econômico Social e Ambiental (03.587.004/0001-06) - citação
Comunicação: Ofício 16821/2020-Seproc - peça 48
Data da Expedição: 7/5/2020
Devolvido sob a rubrica 'desconhecido', peça 51
Origem: Base de Dados da Receita Federal do Brasil
Comunicação: Ofício 24111/2020 - Seproc -peça 57
Data da Expedição: 27/5/2020
Ciência em 28/5/2020, peça 62
Origem: Base de Dados da Receita Federal do Brasil - endereço de seu diretor.
Comunicação: Ofício 24112/2020 - Seproc - peça 59
Data da Expedição:28/5/2020
Devolvido sob a rubrica 'mudou-se'
Origem: RENACH - endereço de seu diretor
Comunicação: Ofício 24114/2020 - Seproc - peça 60
Data da Expedição: 28/5/2020
Ciência em 29/5/2020, peça 63
Origem: Receita Federal do Brasil - endereço de sua diretora
Comunicação: Ofício 24831/2020 - Seproc - peça 61
Data da Expedição: 29/5/2020
Devolvido sob a rubrica 'mudou-se'
Origem: Receita Federal do Brasil - endereço de seu diretor.
Comunicação: Edital 0684/2020-TCU/Seproc - peça 56
Edital realizado no dia 21/5/2020
Edital publicado no D.O.U. De 26/5/2020, peça 58
B) Carlos Augusto Rodrigues de Sena (XXX.086.275-XX) - citação e audiência
Comunicação: Ofício 16823/2020-TCU/Seproc - peça 49
Data da Expedição: 7/5/2020
Data da ciência: 11/5/2020, peça 52
Origem: Base de Dados da Receita Federal do Brasil
C) Edvaldo Andrade Pitanga, (XXX.286.605-XX) - citação
Comunicação: Ofício 16822/2020 - Seproc - peça 50
Data da Expedição:7/5/2020
Data da ciência: 8/5/2020, peça 66.
Origem: Base de Dados da Receita Federal do Brasil
	
12. Conforme Despacho de Conclusão das Comunicações Processuais (peça 67) , as providências inerentes às comunicações processuais foram concluídas. Transcorrido o prazo regimental, os responsáveis, Cooperativa de Profissionais em Planejamento de Desenvolvimento Econômico Social e Ambiental (03.587.004/0001-06) e os Srs. Carlos Augusto Rodrigues de Sena (XXX.086.275-XX) e Edvaldo Andrade Pitanga (XXX.286.605-XX) permaneceram silentes, devendo ser considerados revéis, nos termos do art. 12, §3º, da Lei 8.443/1992.
EXAME TÉCNICO
Da validade das notificações:
13. Preliminarmente, cumpre tecer breves considerações sobre a forma como são realizadas as comunicações processuais no TCU. A esse respeito, destacam-se o art. 179, do Regimento Interno do TCU (Resolução 155, de 4/12/2002) e o art. 4º, inciso III, § 1º, da Resolução TCU 170, de 30 de junho de 2004, in verbis:
'Art. 179. A citação, a audiência ou a notificação, bem como a comunicação de diligência, farse-ão:
I - mediante ciência da parte, efetivada por servidor designado, por meio eletrônico, fac-símile, telegrama ou qualquer outra forma, desde que fique confirmada inequivocamente a entrega da comunicação ao destinatário;
II - mediante carta registrada, com aviso de recebimento que comprove a entrega no endereço do destinatário;
III - por edital publicado no Diário Oficial da União, quando o seu destinatário não for localizado
 (¿) 
Art. 3º As comunicações serão dirigidas ao responsável, ou ao interessado, ou ao dirigente de órgão ou entidade, ou ao representante legal ou ao procurador constituído nos autos, com poderes expressos no mandato para esse fim, por meio de:
I - correio eletrônico, fac-símile ou telegrama;
II - servidor designado;
III - carta registrada, com aviso de recebimento;
IV - edital publicado no Diário Oficial da União, quando o seu destinatário não for localizado, nas hipóteses em que seja necessário o exercício de defesa.
Art. 4º. Consideram-se entregues as comunicações:
I - efetivadas conforme disposto nos incisos I e II do artigo anterior, mediante confirmação da ciência do destinatário;
II - realizadas na forma prevista no inciso III do artigo anterior, com o retorno do aviso de recebimento, entregue comprovadamente no endereço do destinatário;
III - na data de publicação do edital no Diário Oficial da União, quando realizadas na forma prevista no inciso IV do artigo anterior.
§ 1º O endereço do destinatário deverá ser previamente confirmado mediante consulta aos sistemas disponíveis ao Tribunal ou a outros meios de informação, a qual deverá ser juntada ao respectivo processo. (¿) '
14. Bem se vê, portanto, que a validade da citação via postal não depende de que o aviso de recebimento seja assinado pelo próprio destinatário da comunicação, o que dispensa, no caso em tela, a entrega do AR em 'mãos próprias'. A exigência da norma é no sentido de o Tribunal verificar se a correspondência foi entregue no endereço correto, residindo aqui a necessidade de certeza inequívoca.
15. Não é outra a orientação da jurisprudência do TCU, conforme se verifica dos julgados a seguir transcritos:
'São válidas as comunicações processuais entregues, mediante carta registrada, no endereço correto do responsável, não havendo necessidade de que o recebimento seja feito por ele próprio.' (Acórdão 3648/2013-TCU-Segunda Câmara, Relator Ministro JOSÉ JORGE) ;
'É prescindível a entrega pessoal das comunicações pelo TCU, razão pela qual não há necessidade de que o aviso de recebimento seja assinado pelo próprio destinatário. Entregandose a correspondência no endereço correto do destinatário, presume-se o recebimento da citação.' (Acórdão 1019/2008-TCU-Plenário, Relator Ministro BENJAMIN ZYMLER) ;
'As comunicações do TCU, inclusive as citações, deverão ser realizadas mediante Aviso de Recebimento - AR, via Empresa Brasileira de Correios e Telégrafos, bastando para sua validade que se demonstre que a correspondência foi entregue no endereço correto.' (Acórdão 1526/2007-TCU-Plenário, Relator Ministro AROLDO CEDRAZ) .
16. A validade do critério de comunicação processual do TCU foi referendada pelo Supremo Tribunal Federal, nos termos do julgamento do MS-AgR 25.816/DF, por meio do qual se afirmou a desnecessidade da ciência pessoal do interessado, entendendo-se suficiente a comprovação da entrega do 'AR' no endereço do destinatário:
'Ementa: agravo regimental. Mandado de segurança. Desnecessidade de intimação pessoal das decisões do tribunal de contas da união. art. 179 do regimento interno do TCU. Intimação do ato impugnado por carta registrada, iniciado o prazo do art. 18 da lei 1.533/51 da data constante do aviso de recebimento. Decadência reconhecida. Agravo improvido.
O envio de carta registrada com aviso de recebimento está expressamente enumerado entre os meios de comunicação de que dispõe o Tribunal de Contas da União para proceder às suas intimações.
O inciso II do art. 179 do Regimento Interno do TCU é claro ao exigir apenas a comprovação da entrega no endereço do destinatário, bastando o aviso de recebimento simples.'
Da revelia dos responsáveis: Cooperativa de Profissionais em Planejamento de Desenvolvimento Econômico Social e Ambiental (03.587.004/0001-06) , e Srs. Carlos Augusto Rodrigues de Sena (XXX.086.275-XX) e Edvaldo Andrade Pitanga (XXX.286.605-XX) 
17. No caso vertente, as notificações dos responsáveis os Srs. Carlos Augusto Rodrigues de Sena (XXX.086.275-XX) e Edvaldo Andrade Pitanga (XXX.286.605-XX) se deram em endereços constantes no sistema CPF da Receita Federal. A entrega dos ofícios citatórios nesses endereços ficou comprovada, conforme detalhamento a seguir:
a) Carlos Augusto Rodrigues de Sena, Ofício 16.823/2020-TCU/Seproc, (peça 49) origem no sistema da Receita Federal, recebido em 11/5/2020, (peça 52) .
b) Edvaldo Andrade Pitanga, Ofício 16822/2020 - Seproc (peça 50) , origem no sistema da Receita Federal, recebido em 8/5/2020, (peça 66) .
18. Quanto à Cooperativa de Profissionais em Planejamento de Desenvolvimento Econômico Social e Ambiental, tentou-se notificá-la no endereço constante na base da Receita Federal, (peça 48) , sem sucesso (peça 51) . Em seguida ela foi notificada no endereço de seus diretores, conforme atestam os ARs presentes nas peças 62 e 63. Adicionalmente, ela foi notificada por intermédio do Edital 0684/2020-TCU/Seproc (peça 56) , publicado no Diário Oficial da União de 26/5/2020 (peça 58) .
19. Nos processos do TCU, a revelia não leva à presunção de que seriam verdadeiras todas as imputações levantadas contra os responsáveis, diferentemente do que ocorre no processo civil, em que a revelia do réu opera a presunção da verdade dos fatos narrados pelo autor (Acórdão 1009/2018-TCU-Plenário, Relator: Bruno Dantas; 2369/2013-TCU-Plenário, Relator: Benjamin Zymler e 2449/2013-TCU-Plenário, Relator: Benjamin Zymler) . Dessa forma, a avaliação da responsabilidade do agente não pode prescindir da prova existente no processo ou para ele carreada.
20. Ao não apresentar sua defesa, os responsáveis deixaram de produzir prova da regular aplicação dos recursos sob sua responsabilidade, em afronta às normas que impõem aos gestores públicos a obrigação legal de, sempre que demandados pelos órgãos de controle, apresentar os documentos que demonstrem a correta utilização das verbas públicas, a exemplo do contido no art. 93 do Decreto-Lei 200/1967: 'Quem quer que utilize dinheiros públicos terá de justificar seu bom e regular emprego na conformidade das leis, regulamentos e normas emanadas das autoridades administrativas competentes.'
21. Mesmo as alegações de defesa não sendo apresentadas, considerando o princípio da verdade real que rege esta Corte, procurou-se buscar, em manifestações dos responsáveis na fase interna desta Tomada de Contas Especial, se havia algum argumento que pudesse ser aproveitado a seu favor, fato não observado. Nesse sentido verificou-se que não cabe responsabilidade, quanto ao débito, a Carlos Augusto Rodrigues de Sena (XXX.086.275-XX) gestor da entidade a partir de 28/3/2013, uma vez que ele não geriu recursos da entidade, conforme se verifica nos extratos bancários presentes na peça 21. Sua responsabilidade se restringe ao não cumprimento do prazo originariamente estipulado para prestação de contas dos recursos transferidos por intermédio do Contrato de repasse 0241219-11, com apenação da multa prevista no art. 58 da Lei 8443/1992.
22. Em se tratando de processo em que a parte interessada não se manifestou acerca das irregularidades imputadas, não há elementos para que se possa efetivamente aferir e reconhecer a ocorrência de boa-fé na conduta dos responsáveis, podendo este Tribunal, desde logo, proferir o julgamento de mérito pela irregularidade das contas, conforme os termos dos §§ 2º e 6º do art. 202 do Regimento Interno do TCU (Acórdão 2064/2011-TCU-Primeira Câmara (relator: Ubiratan Aguiar) , 6.182/2011-TCU-1ª Câmara (relator: Weber de Oliveira) , 4.072/2010-TCU-1ª Câmara (Relator: Valmir Campelo) , 1.189/2009-TCU-1ª Câmara (Relator: Marcos Bemquerer) , 731/2008-TCU-Plenário (Relator: Aroldo Cedraz) .
23. Dessa forma, os responsáveis devem ser considerados revéis, nos termos do art. 12, §3º, da Lei 8.443/1992, devendo as contas serem julgadas irregulares, condenando a Cooperativa de Profissionais em Planejamento de Desenvolvimento Econômico Social e Ambiental (03.587.004/0001-06) , e Edvaldo Andrade Pitanga (XXX.286.605-XX) ao débito apurado e aplicando-lhes a multa prevista no art. 57 da Lei 8.443/1992, e aplicando a Carlos Augusto Rodrigues de Sena (XXX.086.275-XX) a multa prevista no art. 58 da Lei 8.443/1992, (devido ao não cumprimento do prazo originariamente estipulado para prestação de contas dos recursos transferidos por intermédio do Contrato de Repasse 0241219-11) .
Prescrição da Pretensão Punitiva
24. Vale ressaltar que a pretensão punitiva do TCU, conforme Acórdão 1441/2016-TCU-Plenário, Relator: Benjamin Zymler, que uniformizou a jurisprudência acerca dessa questão, subordina-se ao prazo geral de prescrição indicado no art. 205 do Código Civil, que é de dez anos, contado da data de ocorrência da irregularidade sancionada, nos termos do art. 189 do Código Civil, sendo este prazo interrompido pelo ato que ordenar a citação, a audiência ou a oitiva dos responsáveis.
25. No caso em exame, não ocorreu a prescrição, uma vez que a irregularidade sancionada ocorreu em 28/2/2015 e o ato de ordenação da citação ocorreu em 20/4/2020, peça 43.
CONCLUSÃO
26. Em face da análise promovida na seção 'Exame Técnico', verifica-se que os responsáveis não lograram comprovar a boa e regular aplicação dos recursos, instados a se manifestar, optaram pelo silêncio, configurando a revelia, nos termos do §3º, do art. 12, da Lei 8.443/1992. Ademais, inexistem nos autos elementos que demonstrem a boa-fé dos responsáveis ou a ocorrência de outras excludentes de culpabilidade.
27. Vale ressaltar que a jurisprudência pacífica nesta Corte é no sentido da imprescritibilidade das ações de ressarcimento ao erário (Súmula TCU 282) . Dessa forma, identificado dano ao erário, devese instaurar e julgar o processo de tomada de contas especial para responsabilizar seus agentes causadores, respeitando o direito ao contraditório e à ampla defesa, independentemente de quando ocorreram os atos impugnados.
28. Verifica-se também que não houve a prescrição da pretensão punitiva, conforme análise já realizada.
29. Tendo em vista que não constam dos autos elementos que permitam reconhecer a boa-fé dos responsáveis, sugere-se que as suas contas sejam julgadas irregulares, nos termos do art. 202, § 6º, do Regimento Interno do TCU, com a imputação do débito atualizado monetariamente e acrescido de juros de mora, à Cooperativa de Profissionais em Planejamento de Desenvolvimento Econômico Social e Ambiental (03.587.004/0001-06) e a Edvaldo Andrade Pitanga (XXX.286.605-XX) , nos termos do art. 202, §1º do Regimento Interno do TCU, descontado o valor eventualmente recolhido, e com a aplicação da multa prevista no art. 57 da Lei 8.443/1992, e quanto a Carlos Augusto Rodrigues de Sena (XXX.086.275-XX) , sendo-lhe aplicada a multa prevista no art. 58 da Lei 8.443/1992.
PROPOSTA DE ENCAMINHAMENTO
30. Diante do exposto, submetemos os autos à consideração superior, propondo ao Tribunal:
a) considerar revéis a Cooperativa de Profissionais em Planejamento de Desenvolvimento Econômico Social e Ambiental (03.587.004/0001-06) , e os Srs. Carlos Augusto Rodrigues de Sena (XXX.086.275-XX) e Edvaldo Andrade Pitanga (XXX.286.605-XX) , para todos os efeitos, dando-se prosseguimento ao processo, com fulcro no art. 12, § 3º, da Lei 8.443/1992;
b) julgar irregulares, nos termos dos arts. 1º, inciso I, 16, inciso III, alíneas 'a' e 'c', da Lei 8.443/1992, c/c os arts. 19 e 23, inciso III, da mesma Lei, as contas da Cooperativa de Profissionais em Planejamento de Desenvolvimento Econômico Social e Ambiental (03.587.004/0001-06) , e de Carlos Augusto Rodrigues de Sena (XXX.086.275-XX) e Edvaldo Andrade Pitanga (XXX.286.605-XX) ;
c) condenar a Cooperativa de Profissionais em Planejamento de Desenvolvimento Econômico Social e Ambiental (03.587.004/0001-06) , e Edvaldo Andrade Pitanga (XXX.286.605-XX) , solidariamente, ao pagamento das importâncias a seguir especificadas, atualizadas monetariamente e acrescidas dos juros de mora, calculadas a partir das datas discriminadas até a data da efetiva quitação do débito, fixando-lhes o prazo de quinze dias, para que comprovem, perante o Tribunal, o recolhimento das referidas quantias aos cofres do Tesouro Nacional, nos termos do art. 23, inciso III, alínea 'a', da citada lei, c/c o art. 214, inciso III, alínea 'a', do Regimento Interno do TCU.
	Data de ocorrência
	Valor histórico (R$) 
	DÉBITO/CRÉDITO

	30/6/2008
	931.034,08
	DÉBITO

	9/9/2013
	 (746,57) 
	CRÉDITO

d) aplicar, individualmente, à Cooperativa de Profissionais em Planejamento de Desenvolvimento Econômico Social e Ambiental (03.587.004/0001-06) , e a Edvaldo Andrade Pitanga (XXX.286.605-XX) , a multa prevista no art. 57 da Lei 8.443/1992 c/c o art. 267 do Regimento Interno do TCU, fixando-lhes o prazo de quinze dias, a contar da notificação, para que comprovem, perante o Tribunal (art. 214, III, alínea 'a', do Regimento Interno do TCU) , o recolhimento das dívidas aos cofres do Tesouro Nacional, atualizada monetariamente desde a data do acórdão que vier a ser proferido por este Tribunal até a do efetivo recolhimento, se pagas após o vencimento, na forma da legislação em vigor;
e) aplicar, a Carlos Augusto Rodrigues de Sena (XXX.086.275-XX) , a multa prevista no art. 58, inciso I, da Lei 8.443/1992 fixando-lhe o prazo de quinze dias, a contar da notificação, para que comprove, perante o Tribunal (art. 214, III, alínea 'a', do Regimento Interno do TCU) , o recolhimento das dívidas aos cofres do Tesouro Nacional, atualizada monetariamente desde a data do acórdão que vier a ser proferido por este Tribunal até a do efetivo recolhimento, se pagas após o vencimento, na forma da legislação em vigor;
f) autorizar, desde logo, a cobrança judicial das dívidas, caso não atendidas as notificações, na forma do disposto no art. 28, inciso II, da Lei 8.443/1992;
g) autorizar também, desde logo, se requerido, com fundamento no art. 26 da Lei 8.443, de 1992, c/c o art. 217, §§ 1º e 2º do Regimento Interno do TCU, o parcelamento das dívidas em até 36 parcelas, incidindo, sobre cada parcela, corrigida monetariamente, os correspondentes acréscimos legais, fixando-lhe o prazo de quinze dias, a contar do recebimento da notificação, para comprovar, perante o Tribunal, o recolhimento da primeira parcela, e de trinta dias, a contar da parcela anterior, para comprovar os recolhimentos das demais parcelas, devendo incidir, sobre cada valor mensal, atualizado monetariamente, os juros de mora devidos, no caso do débito, na forma prevista na legislação em vigor, alertando os responsáveis de que a falta de comprovação do recolhimento de qualquer parcela importará o vencimento antecipado do saldo devedor, nos termos do § 2º do art. 217 do Regimento Interno deste Tribunal;
h) enviar cópia do Acórdão a ser prolatado, bem como do Relatório e do Voto que o fundamentarem à Procuradoria da República no Estado da Bahia, nos termos do § 3º do art. 16 da Lei 8.443/1992, c/c o § 7º do art. 209 do Regimento Interno do TCU, para adoção das medidas cabíveis; e
i) enviar cópia do Acórdão que vier a ser proferido ao Ministério do Desenvolvimento Social e aos responsáveis, para ciência, informando que a presente deliberação, acompanhada do Relatório e do Voto que a fundamenta, está disponível para a consulta no endereço www.tcu.gov.br/acordaos."
É o Relatório.

não há.

Subprocurador-Geral Paulo Soares Bugarin.

TOMADA DE CONTAS ESPECIAL. CONTRATO DE REPASSE. MINISTÉRIO DO DESENVOLVIMENTO AGRÁRIO (EXTINTO). CAIXA ECONÔMICA FEDERAL. PRESTAÇÃO DE SERVIÇOS DE ASSISTÊNCIA TÉCNICA E EXTENSÃO RURAL PARA VIABILIZAR PROCESSOS DE DESENVOLVIMENTO RURAL SUSTENTÁVEL. NÃO COMPROVAÇÃO DA EXECUÇÃO FÍSICA DO OBJETO. CITAÇÃO. REVELIA. IRREGULARIDADE DAS CONTAS. DÉBITO. MULTA.

TOMADA DE CONTAS ESPECIAL (TCE)

Secretaria de Controle Externo de Tomada de Contas Especial (SecexTCE).

Trata-se de tomada de contas especial instaurada pela Caixa Econômica Federal em desfavor da Cooperativa de Profissionais em Planejamento de Desenvolvimento Econômico Social e Ambiental e dos ex-dirigentes da entidade, Carlos Augusto Rodrigues de Sena e Edvaldo Andrade Pitanga, em razão da não comprovação da regular aplicação dos recursos repassados pela União por intermédio do Contrato de Repasse 0241219-11 (Siafi 615427) , firmado com o extinto Ministério do Desenvolvimento Agrário, o qual previa a "prestação de Serviços de Assistência Técnica e Extensão Rural para viabilizar processos de desenvolvimento rural sustentável".
2.	O instrumento foi firmado no valor total de R$ 1.898.463,60, sendo R$ 1.841.332,24 à conta do concedente e R$ 57.131,36 referentes à contrapartida do convenente. Teve vigência de 31/12/2007 a 06/1/2009, com prorrogações sucessivas até 30/12/2014. O prazo para apresentação da prestação de contas se encerrou em 28/2/2015. Os repasses totalizaram R$ 1.841.332,24, realizados em 17/3/2008, dos quais R$ 961.954,56 foram desbloqueados. Foram ainda devolvidos R$ 1.217.834,22 em 9/9/2013, sendo R$ 1.217.087,65 relativos a valores não desbloqueados.
3.	Na fase interna da TCE, o órgão concedente concluiu pela impugnação total das despesas referentes ao valor desbloqueado, uma vez que não foi apresentada a prestação de contas parcial do montante liberado em favor da entidade, o que conduziu à conclusão da não comprovação da execução física do objeto do convênio. O Controle Interno anuiu a esse posicionamento.
4.	No âmbito do TCU, os responsáveis foram regularmente citados em diversas oportunidades. O prazo regimental, entretanto, transcorreu sem que fossem apresentadas alegações de defesa ou efetuado o recolhimento do débito. Dessa forma, devem ser considerados revéis, dando-se prosseguimento ao processo, conforme estabelece o art. 12, § 3º, da Lei 8.443/1992.
5.	Corroboro as análises empreendidas pela unidade instrutora, as quais contaram com a anuência do Ministério Público junto ao TCU, razão pela qual incorporo os fundamentos apresentados às minhas razões de decidir.
6.	Considerando que as informações presentes nos autos não permitem constatar a regular aplicação dos recursos repassados, e que, mesmo tendo sido oportunizada a defesa dos responsáveis, tanto perante o órgão concedente quanto no âmbito desta Corte de Contas, eles não se desincumbiram desse ônus, não há o que se aproveitar em seu favor.
7.	Ainda que não tenha havido apresentação de alegações de defesa de qualquer das partes, observou-se que não cabe responsabilidade, quanto ao débito, a Carlos Augusto Rodrigues de Sena, gestor da entidade a partir de 28/3/2013, uma vez que esse não geriu recursos, conforme se depreende dos extratos bancários (peça 21) . Desse modo, em atenção ao princípio da verdade real, sua responsabilidade se restringe ao não cumprimento do prazo originariamente estipulado para prestação de contas dos recursos transferidos, o que enseja aplicação da multa prevista no art. 58 da Lei 8.443/1992.
8.	Portanto, exsurge o dever de julgar irregulares as contas dos responsáveis, imputando-lhes débito e aplicando-lhes multa, com amparo nos arts. 19 e 57 da Lei 8.443/1992, quando cabível.
Ante o exposto, voto por que o Tribunal adote o Acórdão que ora submeto à deliberação deste Colegiado.
TCU, Sala das Sessões Ministro Luciano Brandão Alves de Souza, em 26 de janeiro de 2021.
Ministro BRUNO DANTAS 
Relator